臺灣新竹地方法院刑事判決　　　　　　　 93年度訴字第266號
　　公　訴　人　臺灣新竹地方法院檢察署檢察官
　　被　　　告　甲○○
　　　　　　　　　　　　　巷2.
　　指定辯護人　本院公設辯護人乙○○
上列被告因家暴殺人未遂案件，經檢察官提起公訴（93年度偵字
第2986號），本院判決如下：
    主  文
甲○○殺人，未遂，處有期徒刑貳年捌月。
    事  實
一、緣甲○○與丙○○係夫妻關係，育有己○○、戊○○2子，
    共同居住在新竹市○區○○路308巷2弄9號，2人平日即有在
    家酗酒習慣，常於酒醉後發生口角或互毆行為，偶有家庭暴
    力事件發生，2人互為家庭暴力事件之加害人、被害人。
二、甲○○於93年5月27日晚間7時許，在家與丙○○飲酒後發生
    口角，即騎乘機車外出，在外繼續飲酒，因遭不詳人士毆打
    ，遂將機車留在住處附近之天公壇，直至翌日即93年5月28
    日凌晨始步行返家。而丙○○於94年5月28日上午，因遍尋
    不著機車供代步外出工作，且與甲○○2人均已宿醉，遂打
    消外出工作念頭，隨即外出買1瓶米酒，返家與甲○○在住
    處房間繼續喝酒，喝完後，再指派己○○、戊○○外出買酒
    數瓶供2人繼續喝酒，迄至當日上午11時許，甲○○因持續
    多量飲酒，其獨立判斷行為與後果及自我控制之能力因酒精
    而受到影響，較普通人之平均程度減退，已陷於精神耗弱之
    程度，先與丙○○搶酒飲用而發生口角爭執，復不滿丙○○
    指派2名幼子泡麵食用，先後打翻米酒、泡麵，2人發生口角
    爭執並互相拉扯，甲○○竟拾起地板上之剪刀1把，基於殺
    人犯意，以右手反握剪刀猛力刺入丙○○左胸深達左上肺葉
    及心臟處，造成丙○○大量血胸及心包膜出血、休克，丙○○倒臥房間地上，甲○○竟未將丙○○送醫，即返回床上睡
    覺，嗣於同日下午2、3時許，附近鄰居庚○○○騎乘機車經
    過該處，戊○○向庚○○○求助，庚○○○見丙○○胸口流
    血、躺在地上發抖，先簡易擦拭藥膏，並通知附近之親戚辛○○，庚○○○、辛○○2人返回甲○○住處，見甲○○仍
    以腳踢踹躺在地上之丙○○肋骨部位、以手抓丙○○遭剪刀
    所刺傷之傷口，經庚○○○、辛○○勸阻、拉開甲○○後，
    辛○○隨即返家打電話報警處理，再折返甲○○家中照料，
    庚○○○在警察到達前先行離去，辛○○則留在現場等待警
    察處理，經警到場將休克之丙○○送醫急救，並查扣甲○○
    所持用之剪刀1把，丙○○因及時送醫，始倖免於難。而甲○○於當日晚間7時13分許，經警在新竹市警察局第一分局
    西門派出所實施酒測，其呼氣中酒精濃度值為每公升1.07毫
    克。
三、案經新竹市警察局第一分局報請臺灣新竹地方法院檢察署檢
    察官偵查起訴。
    理    由
一、訊據被告甲○○固坦承持剪刀刺向被害人丙○○致傷，惟矢
    口否認殺人犯行，辯稱：我沒有殺人犯意，當天喝得很醉，
    是被害人先拿拔釘器打我，我才拿剪刀自衛，拉扯中不小心
    刺到被害人胸口云云。經查：
（一）被告甲○○自93年5月27日晚間7時許，在家開始飲酒，嗣
      與被害人丙○○發生口角後外出，迄至翌日即93年5月28
      日上午繼續與被害人飲酒等情，業經被告迭於警詢、偵訊
      供承不諱，核與被害人丙○○、證人己○○、戊○○指述
      、證述買酒及喝酒情節相符，並有被告於94年5月28日下
      午7時13分之酒測單附卷可稽（見偵字第2986號偵查卷第
      38頁），應認此部分為真實。
（二）被告於93年5月28日上午11時許，拾起地板上剪刀1把，以
      右手反握剪刀刺入被害人左胸處之情，已據目擊證人己○○、戊○○迭於警詢、偵訊證述歷歷，而上開2證人製作
      警詢筆錄時，各年僅10餘歲、9餘歲，如非親眼目睹上情
      ，應無從憑空想像上情，且經檢辯雙方進行隔離交互詰問
      後，互核2證人對於上情之證述亦大致相符，證詞堪予採
      信。此外，證人戊○○於本院交互詰問中始證述：案發當
      日下午總共有3位婆婆來家裡等語，嗣經本院追查後，案
      發當日確有鄰居辛○○、庚○○○、親戚丁○○○前往被
      告住處，此經證人辛○○、庚○○○、丁○○○到庭證述
      屬實，益徵證人戊○○之證詞，認與事實相符。
（三）被害人所受傷勢係由左胸第三肋骨刺入，深達左上肺葉及
      心臟，造成肺部心包膜出血，如不緊急手術，一定會走向
      不可逆之休克狀態及死亡等情，有行政院衛生署於93年6
      月14日出具之新醫歷字第0930003886號函（見同上偵查卷
      第65頁）及診斷證明書（見本院卷第17頁），暨於94年3
      月8日出具之新醫歷字第0940001214號函（見本院卷第225
      頁）在卷可按，堪認被告持剪刀刺入被害人左胸所造成之
      傷勢嚴重，如非及時送醫急救，被害人即會傷重死亡之程
      度。
（四）且有被告所持用之剪刀1把扣案可資佐證。雖證人即被害
      人丙○○於本院審理中證稱：扣案剪刀並非被告所持用之
      剪刀云云，惟查，被告係持扣案剪刀刺向被害人左胸之情
      ，已據上開證人己○○、戊○○於本院交互詰問中證述明
      確，並經被告於審理中供承：係持用扣案之剪刀等語在卷
      無訛（見本院94年9月28日審理筆錄第3頁），況本院函請
      承辦警員前往被害人住處請被害人提出遭刺殺之剪刀，經
      承辦警員遍查該屋，尚無尋獲其餘剪刀，且被害人亦無法
      提出其所稱之剪刀等情，有新竹市警察局第一分局西門派
      出所警員林裕浤、鍾昇明於94年8月24日出具之偵查報告
      在卷足憑（見本院卷第235頁），從而，既查無證人丙○○所稱之剪刀，難認其上開所述可採，本院依據證人己○○、戊○○之證述及被告之供述，認扣案剪刀應係被告所
      持用刺殺被害人之剪刀屬實。
（五）再者，被告係以右手反握剪刀之姿勢，手持剪刀利器，朝
      被害人左胸部入，就被告之姿勢而言，其以反握剪刀之具
      有攻擊性姿勢，顯非一般拉扯中揮舞剪刀所能比擬，次就
      被告所持工具，亦係剪刀利器，且被告所刺部位，係為人
      體胸部、心臟之要害部位，雖被告僅刺入1下，深度竟達
      左上肺葉及心臟，可認被告刺入力道之猛。參以被害人倒
      地發抖時，被告仍腳踢被害人肋骨部位、以手抓被害人遭
      剪刀所刺傷之傷口，此經證人庚○○○、辛○○於本院交
      互詰問中證述明確，可見被告於當時有殺死被害人之主觀
      上殺人犯意。又縱認被告與被害人為夫妻關係，無深仇大
      恨，且被告僅刺1下屬實，尚無足推翻被告持剪刀當時之
      殺人犯意，是被告所辯：無殺人犯意云云，無足採信。
（六）此外，復有現場照片10幀（見同上偵查卷第18至22頁）及
      警員繪製之現場圖、照片16幀（見本院卷170至179頁）附
      卷可稽。
（七）至被告辯稱：因被害人持拔釘器毆打，始持剪刀自衛云云
      ，惟查：被告所辯遭被害人持拔釘器毆打一節，業經上開
      目擊證人戊○○、己○○於本院交互詰問中證述：被告持
      剪刀、被害人持紅色塑膠椅阻擋，被害人並無持拔釘器等
      語在卷可稽，且互核相符，參以證人辛○○、庚○○○亦
      於交互詰問中證述：現場沒有拔釘器等語在卷相符，是認
      被告所辯遭拔釘器攻擊云云，自難採信。且被告所辯自衛
      云云，亦屬無據。
（八）綜上所述，本案事證已臻明確，被告客觀上有持剪刀之殺
      人行為，主觀上有殺人犯意，被告殺人犯行刊予認定，自
      應依法予以論罪科刑。
二、就被告案發當時之精神狀況部分：
（一）按刑事訴訟採職權調查主義，鑑定報告只為形成法院心證
      之資料，對於法院之審判並無拘束力，故待證事項雖經鑑
      定，法院仍應本於職權予以調查，以期發現事實之真相，
      不得僅以鑑定報告作為判決之唯一依據。又刑法上之心神
      喪失與精神耗弱，應依行為時精神障礙程度之強弱而定，
      如行為時之精神，對於外界事物全然缺乏知覺理會及判斷
      作用，而無自由決定意思之能力者，為心神喪失，如此項
      能力並非完全喪失，僅較普通人之平均程度顯然減退者，
      則為精神耗弱（最高法院26年渝上字第237號判例、83 年
      台上字第5833號判決參照）。準此，鑑定人之鑑定，雖為
      證據證據方法之一種，如果鑑定結果所為之判定，在法律
      上尚有疑問而有待商榷者，應綜合鑑定書所記載之內容及
      卷宗內其他證據資料，而為取捨，不得專資該鑑定結果為
      判決唯一證據。
（二）本院委請財團法人為恭紀念醫院（下稱為恭醫院）為被告
      作精神鑑定結果，認被告甲○○於案發當時之精神狀態屬
      心神喪失程度，此有為恭醫院於93年8月26日以（93）為
      恭醫字第9300825號附司法鑑定報告書在卷可查（見本院
      卷第42至45頁）。觀諸該司法鑑定報書之司法評估欄，鑑
      定人係以「個案事故行為發生前，大量飲酒，但個案已無
      法知道喝了多少酒，亦無其當時酒測資料。由個案所提供
      的當時的狀況，回家時忘了把機車騎回家，以及對當時事
      發過程記憶很少來評估，個案當時的認知、理解、判斷及
      自我行為控制能力明顯受損」為由，認被告於案發時之精
      神狀態應屬心神喪失程度，參以鑑定人林玉財醫師於93年
      11月22日到院證述：主要以被告陳述剛醒過來完全不知道
      案發時發生什麼事情為判斷基準，至於被告對於案發當時
      知覺如果陳述愈清楚，我們就會考慮是否屬於精神耗弱；
      如提供案發後的被告訊問筆錄、訊問錄影帶、目擊証人筆
      錄及原來鑑定報告，可以由本院再對被告為精神鑑定等語
      （見本院卷93年11月22日審判筆錄）。可認上開鑑定主要
      依據告之記憶是否清晰來評估精神狀態，該評估標準已難
      採信，又縱認被告於案發當時之認知、理解、判斷及自我
      行為控制能力明顯受損，鑑定人未具體說明受損程度，逕
      認被告於案發時之精神狀態屬心神喪失，該鑑定結果尚有
      疑義。
（三）嗣經本院補正本案起訴書，被告甲○○之警詢、偵訊及本
      院訊問、準備程序筆錄，及在場人辛○○、己○○、戊○○、庚○○○、丁○○○、丙○○證述案發當日接觸被告
      之相關警詢、本院審判筆錄後，再度委請為恭醫院說明上
      開疑義，另經為恭醫院於94年4月14日以（94）為恭醫字
      第0940000317號函附查詢報告稱：個案當時確實有嚴重酒
      精中毒，從個案及先生的自我陳述與筆錄中目擊者描述推
      估，個案在案發時，處在意識不清，理解、判斷及自我控
      制能力極度受損，因此案發行為時，其精神狀態為心神喪
      失等語。足認此次查詢報告已增列被告行為時之酒精中毒
      情狀，及被告、其餘在場人之上開筆錄內為鑑定依據，認
      定被告於案發當時意識不清、理解、判斷及自我行為控制
      能力極度受損，惟仍未具體說明受損程度，以資判定為精
      深耗弱或精神喪失程度，是上開查詢報告之結論，仍有待
      商榷。
（四）本院依據上開鑑定報告書、查詢報告全文觀察，另參以被
      告於本院陳述案發當時之知覺程度稱：「我清醒時已經在
      警局了。我當時認得我先生，我也記得有拉扯，也知道有
      拿剪刀，當時有兩個小孩在現場在家裡跑來跑去，我還記
      得我有牽車、有出去，在家裡的時候，我先生有問我機車
      到哪裡去了，當時我先生有生氣，我不知他為何生氣，車
      子好像是小孩牽回來的，我還記得有剪刀、拔釘器，剪刀
      在廚房，我有走進廚房，有印象當時有人流血，當時我嚇
      到了，我不知道自己在幹嘛，清醒時已經在警局了，至於
      小孩有無尖叫，我已無印象」等語（見本院卷第62頁），
      可認被告於案發當時，固因酒後陷於酩酊之精神狀態，而
      呈現意識不清、理解、判斷及自我行為控制能力極度受損
      ，但仍有片段記憶之知覺情狀，核此情形，與上揭判例所
      稱精神耗弱之情形相當，並未達到對外界事務全然缺乏知
      覺理會及判斷作用，而無自由決定意思能力之心神喪失之
      程度。
（五）綜上所述，上開鑑定報告書、查詢報告判定之心神喪失程
      度，係醫學上所做之結論，核與法律上對於心神喪失所採
      之見解，尚有差異，本院予以參酌，而未採為判決之唯一
      依據，並依上開事證，認被告於案發時之精神狀態應屬精
      神耗弱程度。
（六）至公訴人以鑑定報告書無足採信，而認被告行為時精神狀
      態完全與正常人無異，惟查被告迄至案發日晚間7時13分
      許，呼氣中酒精濃度值仍達每公升1.07毫克，可見案發當
      時被告之酒醉程度，且持剪刀刺向被害人倒地後，竟返回
      床上睡覺，其舉止顯與常人相異，是難認被告精神狀態正
      常。又指定辯護人以鑑定報告書為據，而認被告行為時達
      到心神喪失程度，惟上開鑑定報告書、查詢報告均有上開
      所述之疑義、商榷之處，已如前述，自不得採為判斷被告
      精神狀態之唯一依據，附此敘明。
三、核被告所為，係犯刑法第271條第2項、第1項之殺人未遂罪
    。被告已著手於犯罪行為之實行而不遂，為未遂犯，應依刑
    法第26條前段之規定，減輕其刑。又被告行為時，依上述鑑
    定結果及本院認定結果，被告係精神耗弱人，依刑法第19條
    第2項規定，遞減輕其刑。爰審酌被告與被害人為夫妻關係
    ，2人均有酗酒習慣，酒後即發生口角爭執、互毆行為，被
    告尚不知自制，仍大量飲酒，致發生本案犯行，併審及被告
    以剪刀利器刺入被害人胸部之手段，造成被害人休克、昏迷
    ，送醫急救、進入加護病房觀察後始撿回一命，及被害人於
    本院審理中為被告求情，暨被告犯後態度等一切情狀，量處
    如主文所示之刑。
四、扣案之剪刀1把，已據被告否認所有，辯稱：被害人所購買
    、供家人使用之物等語，核與上開證人己○○、戊○○於警
    詢中證述：剪刀是被害人所買等語相符，本院查無其他積極
    證據足認扣案剪刀為被告所有之物，自不併予宣告沒收，附
    此敘明。
五、據上論斷，應依刑事訴訟法第299條第1項前段，刑法第271
    條第2項、第1項、第26條前段、第19條第2項，判決如主文
    。
本案經檢察官許恭仁到庭執行職務。
中　　華　　民　　國　　94　　年　　10　　月　　28　　日
                  刑事第一庭審判長法  　官  賴淑敏
                                  法  　官  李毓華
                                  法  　官  黃美文
以上正本證明與原本無異。
如不服本判決，應於判決送達後10日內向本院提出上訴狀 (應附
繕本 )，上訴於臺灣高等法院。
中　　華　　民　　國　　94　　年　　10　　月　　28　　日
                                  書 記 官  陳秀子
附錄本案論罪科刑所適用法條全文：
刑法第271條：
殺人者，處死刑、無期徒刑或 10 年以上有期徒刑。
前項之未遂犯罰之。
預備犯第 1 項之罪者，處 2 年以下有期徒刑。
